【裁判字號】    98,易,93
【裁判日期】    980430
【裁判案由】    違反著作權法
【裁判全文】
臺灣臺南地方法院刑事判決                98年度易字第93號
公  訴  人  臺灣臺南地方法院檢察署檢察官
被      告  丁○○
選任辯護人  陳清白律師
上列被告因違反著作權法案件，經檢察官提起公訴（97年度偵字
第2694號），本院判決如下：
    主  文
丁○○擅自以出租之方法侵害他人之著作財產權，處有期徒刑肆
月，如易科罰金，以新臺幣壹仟元折算壹日。
    事  實
一、丁○○係址設臺南縣玉井鄉○○路二二二號「金馬影視社」
    實際負責人，其明知「霹靂神州」系列布袋戲影片，係「群
    體工作室有限公司」（以下簡稱「群體公司」）自「霹靂國
    際多媒體股份有限公司」取得專屬授權之視聽著作，且「金
    馬影視社」自民國九十六年八月間起，已未與「群體公司」
    簽訂布袋戲影片授權出租契約，自不得擅自出租「群體公司
    」享有著作財產權之上開「霹靂神州」系列布袋戲影片，惟
    丁○○竟基於以出租之方法侵害他人著作財產權之犯意，於
    九十七年二月一日，自丙○為擔任實際負責人之臺南縣新市
    鄉○○村○○路一三七號一樓「大明影視社」，向店員乙○○以每片新臺幣（下同）五十元之價格，承租「群體公司」
    授權予「大明影視社」自行合法重製範圍、且未黏貼專屬授
    權標籤之「霹靂神州」布袋戲第九至十集、第十一至十二集
    光碟各二十八片後，再於同日起，在上址「金馬影視社」內
    ，以每片一百二十六元之價格（一點約為二十一元，每片約
    一百二十六元），出租予戊○○（公訴意旨誤載為非法重製
    之光碟、出租價格誤載為「一百二十元」及「等不特定顧客
    」，一併更正），並賺取七十六元之差價，而以此方式侵害
    「群體公司」之著作財產權。嗣經警在九十七年二月一日在
    金馬影視社內搜索而扣得之「霹靂神州」布袋戲第九至十集
    、第十一至十二集光碟片各二十八片，並扣得正版「霹靂神
    州」布袋戲第九至十集、第十一至十二集光碟片各一片，而
    查知上情。
二、案經群體公司訴由臺南縣警察局新化分局報告臺灣臺南地方
    法院檢察署檢察官偵查起訴。
    理  由
一、訊據被告固坦承其係址設臺南縣玉井鄉○○路二二二號「金
    馬影視社」實際負責人，並有在「金馬影視社」內，以每片
    一百二十六元之價格，出租予戊○○，惟矢口否認有違反著
    作權法之犯行，辯稱：其並不知悉「群體工作室有限公司」
    授權「大明影視社」合法重製之範圍，因此，並非基於故意
    侵害他人著作財產權之犯意，而將前開布袋戲光碟出租予顧
    客云云。經查：
（一）、查本案扣案之「霹靂神州」布袋戲第九至十集、第十一
        至十二集光碟各二十八片，係告訴人群體公司自「霹靂
        國際多媒體股份有限公司」取得「霹靂神州」布袋戲視
        聽著作之發行、重製、編輯、影片檔案公開傳輸、再轉
        讓等權利之專屬授權事實，有專屬授權書、智慧財產權
        證明書各一份附卷可稽（見警卷第二十頁、第二一頁）
        ，堪以認定。又扣案之光碟內容確為告訴人享有著作財
        產權之「霹靂神州」布袋戲視聽著作之事實，亦有「霹
        靂神州」布袋戲擷取畫面及「霹靂神州」布袋戲光碟照
        片在卷可佐（見警卷第三六頁、第三四頁），並有金馬
        影視社現場照片足參（見警卷第三二頁至第三三頁），
        前開「霹靂神州」布袋戲光碟片，均係被告擺放在上開
        於其「金馬影視社」內，並有出租予證人戊○○使用乙
        節，核與證人戊○○於警詢及偵訊時證述之情節相符（
        見警卷第十二頁至第十四頁、偵卷第十三頁至第十四頁
        ），並有臺南縣警察局新化分局扣押筆錄、扣押物品目
        錄表、現場蒐證相片七幀等資料均在卷可按，則被告客
        觀上有出租予證人戊○○之行為，亦足認定。雖被告辯
        稱其僅是賺取跑腿之油錢云云（見被告九十八年二月二
        十六日準備書狀，見本院卷第三三頁），然而，被告向
        大明影視社租用之對價為五十元，而再將之資為向證人
        戊○○收取一百二十六元之對價，業據其於警詢中供述
        ：「每一點約二十一元，每片約一百二十六元，成本為
        五十元」等語（見警卷第五頁），顯然被告是以出租之
        方式，賺取約七十六元差額之代價，甚為顯明，此參酌
        證人戊○○於本院審理時亦證稱：「在我的認知裡面，
        我是向被告【承租光碟片】，因為我們鄉下地方只有被
        告那一個錄影帶店，平常想要看布袋戲要到臺南來，那
        樣太遠了」等語（見本院卷第六九頁），準此以觀，被
        告以一百二十六元之代價，將光碟片交由證人戊○○使
        用收益而得以觀看前開光碟片之內容，此舉顯然係針對
        前開光碟片本身之使用利益，而非單僅止於支付油資而
        已，因此，本案被告丁○○將前開光碟片交由證人戊○○使用收益之行為，自屬轉出租之行為甚明，應可認定
        為出租之行為，殆無疑義。
（二）、參酌證人陳柏沅於偵查中證稱：「（你們授權大明影視
        社重製數量？）六十套」，「（本件大明影視社重製再
        提供給丁○○的數量，是在你們授權範圍之內？）數量
        並沒有超過」等語（見偵查卷第五九頁），經核與證人
        丙○於本院審理時所證述：「我雖然是訂定六十套母片
        ，但是張毅宏訂定合約的時候沒有告知我們拷貝的數量
        ，所以我們以為跟之前一樣。發片是禮拜五，我們當天
        拷貝的數量根本不可能超拷，因為客人沒有那麼多」等
        語相符（見本院卷第五九頁），足證大明影視社重製後
        再提供予被告丁○○之「霹靂神州」布袋戲光碟片數量
        ，仍在大明影視社合法重製之範圍內，為合法重製之光
        碟片，甚為明確。則自證人陳柏沅及丙○之前開互核相
        符之證詞以觀，即無起訴書所指：「…自丙○為擔任實
        際負責人之臺南縣新市鄉○○村○○路一三七號一樓「
        大明影視社」，向店員乙○○以每片五十元之價格，購
        得【超出「群體公司」授權予「大明影視社」自行合法
        重製範圍】」事實之存在，故關於前開經「大明影視社
        」重製拷貝之光碟，即非「違法重製物」，殆無疑義。
（三）、而代表「大明影視社」與告訴人群體公司簽訂契約之人
        即證人丙○於本院審理證稱：「（有談到跟對方買正版
        片六十片」，「（有無約定如果超過六十片要如何？）
        沒有談」，「（這六十片有無顯示授權的符號或標示？
        ）跟他購買的六十片是對方給我們的，拷貝則是我們店
        裡面自己拷貝的。拷貝是對方合法授權給我們拷貝的，
        當初對方只有跟我們談到授權拷貝，沒有談到數目字」
        ，「（這件事情你是如何跟乙○○講的？）以往簽的合
        約都是以口頭內容為準，我們根本沒有在看合約內容，
        而且合約書簽完之後是由對方保管」，「（關於你們合
        約的內容，你是如何跟乙○○講的？）我沒有跟他講內
        容，我只有跟他講這是合法授權的」等語明確（見本院
        卷第五五頁至第五六頁），經核與其於偵查中所證述：
        「（群體會給你們專屬授權標籤？）他今年有做標籤，
        有要我們貼」，「（他們每次給你們多少標籤？）六十
        張」，「（你有跟乙○○交代過相關事情？）我跟他說
        已經跟群體簽約了，有授權拷貝」，「（你有跟乙○○
        說可以拷貝多少數量？）沒有」等語大致相符（見偵查
        卷第一七八頁），足證大明影視社之實際負責人即證人
        丙○於取得群體公司合法授權之前開光碟片後，確有取
        得群體公司交給「大明影視社」供張貼之授權標籤無訛
        ，而其授權張貼於前開光碟片之數量為六十張，可證本
        案除由「群體公司」授權契約中所載授權予「大明影視
        社」有重製及出租前開光碟片之權利外，並附有授權標
        籤六十張，應可認定。則證人乙○○就大明影視社有取
        得合法授權拷貝之前開光碟，並得出租該合法授權之光
        碟，即可判定為合法之行為（至於黏貼標籤與否，與判
        斷是否為非法重製物無涉，苟配有標籤而未黏貼者，亦
        為合法之重製物，詳後述臺灣高等法院臺南分院九十一
        年度上訴字第三九六號判決之法律見解）。
（四）、其次，證人乙○○於本院審理時亦證稱：「（被告有無
        跟你交易「霹靂神州」布袋戲的光碟？）有」，「（你
        有無跟被告說「霹靂神州」布袋戲光碟是否合法？）我
        跟被告說店裡有簽約，是合法的」，「（你是否知道「
        霹靂神州」布袋戲光碟重製的數量有限制套數？）我不
        知道」，「（是否知道可以授權拷貝？）是負責人丙○
        跟我講說可以」，「（你們一次約拷貝數量多少？）我
        們是二班制，我是負責晚班的部分，所以正確數量我不
        知道」，「（你們拷貝的光碟有無貼標籤記號？）不一
        定有貼，以店裡方便為主」，「（「群體工作室有限公
        司」有無給你們標籤讓你們貼？）有，但因為給我們的
        標籤數量不夠，如果貼的不正確或貼不好就會讓光碟變
        成瑕疵品」，「（數量不夠的意思為何？）送來的數量
        本來就不夠，或是貼壞掉的也有」，「（如果沒有貼，
        光碟是否合法如何認定？）這我不清楚，因為我們是授
        權店，所以沒有貼也不見得就是不合法」，「（當初你
        承租給被告的「霹靂神州」布袋戲光碟有無貼？）沒有
        貼」，「（有無跟被告說沒有貼標籤的光碟其合法性為
        何？）沒有講，但是因為當初我不知道須要貼標籤」等
        語（見本院卷第六十頁至第六二頁），就證人乙○○前
        開證詞可知，告訴人「群體公司」除有授權「大明影視
        社」得重製拷貝外，並有提供標籤記號讓「大明影視社
        」之員工貼合法授權之標籤，而證人乙○○將前開光碟
        交由被告丁○○時，雖未告知被告丁○○未貼標籤之光
        碟之合法性，易言之，證人丙○於取得「群體公司」之
        授權後，僅告知於大明影視社內工作之職員即證人乙○○前開光碟片有授權拷貝，由此可知，證人乙○○對於
        「霹靂神州」布袋戲第九至十集、第十一至十二集光碟
        片係經合法授權得以拷貝乙節，僅止於知悉【大明影視
        社有權出租】之程度，至於數量為何？有無逾越授權範
        圍？等節，並不知悉。惟前開光碟片既經認定為【「群
        體公司」合法授權予「大明影視社」，並有提供標籤供
        「大明影視社」黏貼】，顯見為合法之重製物甚明，業
        如前述，則證人乙○○雖未告知（亦無需告知）被告丁○○關於「大明影視社」自「群體公司」取得之授權範
        圍為何？數量為何？然究不得以證人消極地未告知被告
        丁○○關於「大明影視社」自「群體公司」取得之授權
        範圍及數量為何，即積極地遽以推認被告丁○○於取得
        前開光碟片後，即【等同於取得「群體公司」之授權，
        而得進行「出租」予他人之行為】，甚為顯然，亦即，
        被告向「大明影視社」承租而取得霹靂布袋戲之光碟後
        ，若未取得「群體公司」之授權，並不得再進行「轉出
        租」之行為，亦即，此種轉出租之行為，仍屬於著作權
        法第九十二條所指「擅自出租」之行為，故被告客觀上
        再出租予證人戊○○，即係侵害「群體公司」前開光碟
        著作權之行為，亦可認定。
（五）、再者，參酌證人乙○○另證稱：「（關於授權的標籤如
        果不夠，你們為何沒有向授權的公司要求多給你們專屬
        授權標籤來貼？）因為貼標籤很麻煩，貼不好很容易變
        成瑕疵品，而且我們以店裡有簽約為主，至於有無黏貼
        授權標籤我們都以為是合法的」，「（如果沒有貼專屬
        標籤，如何知道拷貝的光碟是合法的？如何辨識是你們
        店裡授權的重製物？）我們雖然沒有貼專屬標籤，但是
        有貼我們店裡記載片名的小小標籤」等語（見本院卷第
        六五頁），足證「大明影視社」雖未將「群體公司」所
        提供之授權標籤黏貼於重製後之光碟上，然為辨識該光
        碟係合法授權之光碟，「大明影視社」內另有以記載片
        名之小標籤供證明係合法之重製物，酌以「判斷錄影帶
        是否為未經授權之盜版帶，有無貼上直側標並非關鍵，
        而需視該錄影帶是否配有直側標」（臺灣高等法院臺南
        分院九十一年度上訴字第三九六號判決參照），本案既
        經證人乙○○證述「霹靂神州」布袋戲第九至十集、第
        十一至十二集光碟片係經「群體公司」合法授權並有提
        供標籤記號供「大明影視社」張貼，並非屬於違法重製
        之光碟片，益徵「霹靂神州」布袋戲第九至十集、第十
        一至十二集光碟片係經「群體公司」合法授權「大明影
        視社」之物甚明，而「大明影視社」並未重製超越「群
        體公司」授權之範圍，復據證人陳柏沅於偵查中證稱：
        「（本件大明影視社重製再提供給丁○○的數量，是在
        你們授權範圍之內？）數量並沒有超過」等語（見偵查
        卷第五九頁），業如前述，則「大明影視社」客觀上取
        重製拷貝之前開光碟片既在合法授權範圍內，亦未超出
        重製之範圍外而屬於違法重製物。惟如同前開所述，在
        此前提下，有權出租者僅「大明影視社」，至於被告丁○○向「大明影視社」「承租」合法重製物後，並無任
        何「權限」得再將之轉出租予證人黃俊清，簡言之，被
        告自任為出租人而再轉出租之行為，即應認有侵害「群
        體公司」之著作權財產權甚明。
（六）、按著作權法第九十二條規定以出租方式侵害著作權罪之
        成立，以行為人具有故意為其構成要件，而所謂故意係
        指行為人主觀上必須對於客觀不法構成要件所描述之行
        為主體、行為客體、行為、行為時之特別情狀、行為結
        果等，均有所認識，始可謂具備認知要素；並需進而具
        有實現不法構成要件之全部客觀行為情狀之決意，始具
        故意之決意要素，行為人必須兼具上開認知要素及決意
        要素，始可認為具有犯罪之故意，自屬當然。經查：本
        案被告於向「大明影視社」承租「霹靂神州」布袋戲第
        九至十集、第十一至十二集光碟片，業據其於警詢中自
        承：「（你如何出租本案查扣之盜版光碟？）每個星期
        五為發片日，客人會主動至金馬影視社拿取，每片扣除
        六點，每一點約二十一元，每片約一百二十六元，成本
        約五十元」等語（見警卷第五頁），則觀諸被告於偵查
        中供稱：「（你之前有跟霹靂公司取得授權？）從九十
        一年開始有簽約，一直到九十六年七月」，「（你是從
        九十六年八月開始跟大明影視社拿燒錄的霹靂光碟片回
        去租？）是」等語（見偵查卷第十六頁），則依被告前
        開供述之內容可知，自九十六年八月後，被告已未有任
        何關於霹靂公司授權其可出租布袋戲光碟片之權限，甚
        為明確，則被告在未取得霹靂公司授權之情形下，竟藉
        由轉出租之方式，擅自將其向「大明影視社」承租「霹
        靂神州」布袋戲第九至十集、第十一至十二集光碟片，
        再轉出租予證人戊○○，其主觀上對於擅自出租他人著
        作權之行為，顯然具有構成要件之故意存在。從而，被
        告於出租之時，既未向「霹靂公司」取得「霹靂神州」
        布袋戲第九至十集、第十一至十二集光碟片之授權，竟
        將之出租予證人戊○○，顯然有以出租方式侵害他人著
        作權之犯意，彰彰甚明。
（七）、綜上各情相互勾稽，被告矢口否認犯行，顯係事後飾卸
        之詞，不足採信，本案事證明確，被告以出租方式侵害
        他人著作權之行為，洵堪認定。
二、核被告丁○○所為，係犯著作權法第九十二條擅自以出租之
    方法侵害他人著作財產權罪。爰審酌被告犯罪之動機，係為
    顧客戊○○為租用霹靂神州布袋戲所致，其先以承租之方式
    ，再賺取中間之差額，進而助長以出租方式侵害他人智慧財
    產權之歪風，並影響社會經濟秩序，犯後復於本院中矢口否
    認犯行，難認已深表悔悟等一切情狀，量處如主文所示之刑
    ，並諭知易科罰金之折算標準，以資懲儆。至於在九十七年
    二月一日在金馬影視社內搜索而扣案之「霹靂神州」布袋戲
    第九至十集、第十一至十二集光碟片各二十八片，業經本院
    認定並未超出「群體公司」授權「大明影視社」之範圍，屬
    於合法之重製物，僅未張貼專屬授權標籤，而扣案正版「霹
    靂神州」布袋戲第九至十集、第十一至十二集光碟片各一片
    ，亦為合法之重製物，爰均不另行宣告沒收，附此敘明。
據上論斷，應依刑事訴訟法第二百九十九條第一項前段，著作權
法第九十二條，刑法第十一條、第四十一條第一項前段，刑法施
行法第一條之一，判決如主文。
本案經檢察官甲○○到庭執行職務。
中    華    民    國    98    年    4     月    30    日
                  刑事第十三庭  法  官  黃翰義
以上正本證明與原本無異。
如不服本判決應於收受本判後10日內向本院提出上訴書狀，並應
敘述具體理由。其未敘述上訴理由者，應於上訴期間屆滿後20日
內向本院補提理由書狀（均須按他造當事人之人數附繕本）「切
勿逕送上級法院」。
                                書記官  謝文心
中    華    民    國    98    年    5     月    1     日
附錄本件論罪科刑法條全文：
著作權法第92條
擅自以公開口述、公開播送、公開上映、公開演出、公開傳輸、
公開展示、改作、編輯、出租之方法侵害他人之著作財產權者，
處3年以下有期徒刑、拘役、或科或併科新臺幣75萬元以下罰金
。


司法院資訊處製作；財團法人民間司法改革基金會備份。
